臺灣臺北地方法院民事判決　　　　　　　　　　　　九十二年度訴字第二０七二號
　　原　　　告　僑果實業股份有限公司
　　法定代理人　甲○○
　　訴訟代理人　陳啟昌律師
　　被　　　告　乙○○
　　訴訟代理人　李志澄律師
　　被　　　告　丙○○
　　訴訟代理人　李學權律師
當事人間請求拆屋還地事件，本院於中華民國九十三年五月五日言詞辯論終結，判決
如下：
    主      文
被告乙○○應將坐落台北市○○段○○段二○五地號土地上如附件之附圖所示Ａ、Ｂ
、Ｄ部分建物（面積共十五平方公尺）拆除，並自Ｃ部分遷出（面積共二十平方公尺
），將土地返還原告。
被告乙○○應給付原告新台幣壹佰肆拾萬柒仟玖佰伍拾肆元，及自民國九十二年十
二月十五日起，至第一項判決履行完畢止，按月給付原告新台幣貳萬柒仟伍佰貳拾壹
元。
被告乙○○、丙○○應給付新台幣拾壹萬玖仟伍佰玖拾玖元。
原告其餘之訴駁回。
本判決原告勝訴部分，於原告以新臺幣佰捌拾伍萬仟零壹拾元供擔保後得假執行
。但被告乙○○如以新臺幣壹仟壹佰伍拾伍萬玖仟零拾元預供擔保得免假執行。
本判決第三項部分，被告乙○○、丙○○如以新台幣拾壹萬玖仟伍佰玖拾玖元預供
擔保得免假執行。
原告其餘假執行之聲請駁回。
    事實及理由
一、按民事訴訟法上所謂一事不再理之原則，乃指同一事件已有確定之終局判決者而
    言。其所謂同一事件，必同一當事人就同一法律關係而為同一之請求，若此三者
    有一不同，即不得謂為同一事件，自不受確定判決之拘束（最高法院十九年上字
    二七八號判例意旨參照），故所謂「同一法律關係」之認定必以前後訴訟之裁判
    事實為同一。本件被告抗辯本院七十九年訴字第四三二二號確定判決（下稱前案
    ）與本件為同一案件，故本件應受前案既判力之拘束等語。經查：前案為訴外人
    張信利請求被告乙○○拆屋還地等事件，無論就當事人及請求事項觀之，核與本
    件皆屬不同，業經本院依職權調閱前案全卷及八十年度民執宇字第三三五五號執
    行卷核閱明確。再者八十年度民執宇字第三三五五號民國八十一年三月三十一日
    執行筆錄載明：「本件已於今日（三月三十一日）完全拆除完畢，並已排除債務
    人之占有，土地已完全由債權人接管。」顯見上開確定判決所判事項，已因執行
    完畢而排除本件被告對訴外人張信利前案所為之無權占有事實，是本件原告所訴
    請之拆屋還地請求，顯然為被告於上開確定判決執行完畢後，所為之另一件無權
    占有行為，二者事實依據既不相同，其法律關係要非同一，且亦無證據證明原告
    為張信利之繼受人，則原告自不受前案確定判決之拘束，本院自應受理本件訴訟
    ，核先敘明。
二、原告於起訴狀原起訴請求被告乙○○應自座落台北市○○路○○段二０五地號土
    地上之建物拆除，並將土地返還原告，及訴之聲明第二項請求判決被告應給付新
    台幣（下同）一百五十二萬零四百九十八元及自九十二年五月一日至前項履行完
    畢止，按月給付三萬三千二百六十元，繼於本院審理中追加被告丙○○，並擴張
    第一項聲明為：被告乙○○應將坐落台北市○○段○○段二○五地號土地上如附
    件之附圖所示Ａ、Ｂ、Ｄ部分建物拆除，並與丙○○均自Ａ、Ｂ、Ｃ、Ｄ部分遷
    出（面積共三十五平方公尺），共同將土地返還原告。第二項聲明為：被告二人
    共同給付一百五十五萬四千二百五十七元，及自九十二年五月一日至前項履行完
    畢止，減縮為按月給付二萬七千五百二十一元，此係擴張及減縮應受判決事項之
    聲明，被告丙○○亦為本案之言詞辯論，而就追加為當事人無異議，則原告本件
    訴之變更追加，核為民事訴訟法第二百五十五第一項第三款、第二項之所許，合
    先敘明。
三、原告主張：座落於台北市○○路○○段二０五地號之土地為原告所有，遭被告乙
    ○○無權搭蓋如附圖Ａ、Ｂ、Ｄ所示之鐵皮屋占用，並將附圖Ａ、Ｂ、Ｃ、Ｄ部
    分均出租予被告丙○○開設南海冰果室，故依民法第七百六十七條所有物返還請
    求權分別請求被告二人拆屋還地。另被告二人無權占用原告土地乃構成不當得利
    ，應返還五年間所受相當租金之利益，再依土地法九十七條按申報地價年息百分
    之十計算此租金利益，以占用面積三十五平方公尺計算，租金利益為新台幣一百
    五十五萬四千二百五十七元，及自九十二年五月一日起每月給付二萬七千五百二
    十一元。並聲明：
    (一)被告乙○○應將坐落台北市○○段○○段二○五地號土地上如附件之附圖所示
    Ａ、Ｂ、Ｄ部分建物拆除，並與丙○○均自Ａ、Ｂ、Ｃ、Ｄ部分遷出（面積共三
    十五平方公尺），共同將土地返還原告。
    (二)被告應共同給付原告新台幣一百五十五萬四千二百五十七元，及自民國九十二
    年五月一日起，至第一項判決履行完畢止，按月給付原告新台幣二萬七千五百二
    十一元。
    (三)願供擔保，請准宣告假執行。
四、被告則以：
  (一)被告乙○○部分：
  1.系爭房屋於前案實際執行時，為顧及房屋結構之安全，僅拆除中間完整四方形之
    部分，前後棟仍各保有一部分建物位於系爭二０五號土地上，即如本件台北市古
    亭地政事務所九十二年七月二十五日所檢附之土地複丈成果圖Ａ、Ｂ、Ｄ部分，
    面積共計十五平方公尺，張信利亦同意此部分暫由被告使用，執行後迄今之房屋
    現況並無改變，更無新建之情事，尤以舊有原屋之樓梯迄仍留存更足以證之，而
    當時亦確僅拆除如複丈成果圖之Ｃ、Ｅ部分，原有牆面迄今留存並無改變，故原
    告主張被告於強制執行後，再重新建築云云，顯非事實。
  2.被告雖將系爭建物出租予丙○○使用，惟於租賃契約中已表明出租範圍僅限該九
    十三號房屋之前後棟，鄰地搭蓋之鐵皮屋不在租賃範圍內，事實上丙○○之承租
    範圍僅含附圖Ａ、Ｂ部分，故附圖Ｃ部分被告並未在其上另有建物或占有、出租
    他人使用，原告請求被告須遷出返還該Ｃ部分之土地並給付不當得利云云，實無
    理由。況丙○○嗣因租約於九十二年十二月十四日到期，已未續租而於該日遷離
    ，並無占有土地之情事。又被告雖占有使用系爭二０五地號土地十五平方公尺，
    然係因當時執行時無法完全拆除而經原告之同意保留，且系爭土地為袋地，其地
    理位置及交通不甚便利，原告以申報地價百分之十為標準計算不當得利，亦顯過
    高而無可採。並聲明：(一)請求駁回原告之訴及假執行之聲請。(二)如受不利判決，
    請准供擔保免為假執行。
  (二)被告丙○○部分：所承租範圍為南昌路二段九十三號前棟一樓及後棟一至三樓，
    包括附圖所示Ａ、Ｂ、Ｄ處。至於附圖所示Ｃ處，共同被告均否認係二人所違建
    ，丙○○對原告自不負拆屋或遷出還地之義務，是Ｃ部分為第三人所為，即使有
    不當得利，亦應向該第三人請求相當於租金之損失。又附圖所示Ａ、Ｂ、Ｄ三處
    為被告承租之範圍，係為自己而直接占有，無與乙○○共同占有不當得利之事實
    ，且租賃期間至九十二年十二月十四日止（被告誤載為九十二年十一月十四日）
    已到期並搬離，是丙○○並無占有之事實，自無遷出還地之義務，亦無給付原告
    相當於租金不當得利之義務。縱本件認定丙○○與乙○○意圖共同不當得利而共
    同占有之事實，然因債權人同意乙○○暫時無償使用，是丙○○無給付相當於租
    金之義務。另丙○○租賃契約期限乃自九十一年十二月二十五日至九十二年十二
    月十四日（計十一個月十九日），並無五年之事實，又依平均地權條例第十六條
    及土地法第九十七條規定，附圖Ａ、Ｂ、Ｄ三處計十五平方公尺，所應給付之租
    金為十三萬四千九百四十九元（117951公告價×0.8申報價×10/100租率/365日
    租×348使用日數×15範圍），逾此範圍原告並無請求權，應予駁回。並聲明：
    (一)原告之訴駁回。(二)如受不利判決，願供擔保，准予免假執行。
五、兩造不爭執之事實：
    本件台北市○○路○○段二０五地號之土地為原告所有，如附圖所示Ａ、Ｂ、Ｄ
    部分為被告乙○○占用，並於九十一年十二月二十五日至九十二年十二月十四日
    出租被告丙○○開立冰果室使用，及附圖Ｃ部分為第三人所搭蓋等事實，為兩造
    所不爭執，並有土地登記登記謄本、被告二人租賃契約為證（本院卷第六、一八
    三至一八六頁），堪信為真實。
六、原告主張附圖所示Ａ、Ｂ、Ｄ為被告乙○○搭蓋，並占用如附圖所示Ｃ處，一併
    出租予被告丙○○使用，此為被告二人所否認，經查：
  (一)系爭土地上之附圖Ａ、Ｂ、Ｃ、Ｄ建物部分，分別為廁所三平方公尺、廚房十一
    平方公尺、通道二十平方公尺、及冰果室使用一平房公尺，合計三十五平方公尺
    ，業經本院於九十二年七月十七日現場勘驗，並囑託台北市古亭地政事務所測量
    ，製有勘驗筆錄、現場照片二十五張及複丈成果圖在卷可稽（見本院卷第六八至
    七三、八八至九六頁）。依前案八十年度民執宇字第三三五五號八十一年三月三
    十一日執行筆錄所載：「本件已於今日（三月三十一日）完全拆除完畢，並已排
    除債務人（即被告乙○○）之占有，土地已完全由債權人（即張信利）接管。」
    顯然，前案就系爭土地之建物業已完全拆除完畢，而將土地返還於張信利，今系
    爭土地確有附圖Ａ、Ｂ、Ｄ之建物存在，被告乙○○並自認始終為其所使用而出
    租於被告丙○○，故原告主張附圖Ａ、Ｂ、Ｄ之建物為前案執行完畢後，由被告
    乙○○重新搭蓋而成，應為可信。被告乙○○抗辯附圖Ａ、Ｂ、Ｄ之建物係由前
    案原告張信利同意由其使用迄今，雖提出照片為證，然既與前案執行筆錄不符，
    實無從採信。此外，被告乙○○未能再舉證證明有使用系爭土地之合法權源，則
    其於原告所有系爭土地搭蓋附圖Ａ、Ｂ、Ｄ建物，自屬無權占用，應負拆屋還地
    之責。
  (二)附圖Ｃ部分：為Ｄ通往後棟廁所、廚房之通道，地面鋪有塑膠地板，牆壁兩旁設
    有固定式置物架，牆壁上並有冰果室之價目表，天花板有電線、電燈及電風扇之
    施，後方牆壁上裝有冷氣、電風扇，冷氣用電則是由廚房樓梯旁之開關供電，被
    告丙○○並坦承做為通道使用，（見前揭勘驗筆錄及現場照片）則由上開設施之
    電源供應情形判斷，被告丙○○顯將附圖Ｃ部分作為冰果室營業場所使用。再附
    圖Ｃ與Ｅ部分有牆壁間隔，附圖Ａ、Ｂ、Ｃ、Ｄ與Ｅ部分間因牆壁之間隔，成一
    單獨且排他使用之空間。雖被告乙○○辯稱租賃範圍不含附圖Ｃ部分等語，但被
    告均否認現場設備為渠等設置（見勘驗筆錄），且參酌附圖Ｃ與其餘Ａ、Ｂ、Ｄ
    部分共同構成一使用單位之狀況，顯然被告丙○○承租時，房屋即為目前之狀況
    ，被告乙○○有一併占有附圖Ｃ部分，並將之交付被告丙○○使用，故被告二人
    雖辯稱現場電器、物品非其二人所有，否認使用附圖Ｃ部分等語，既與事實不符
    ，無從採信。
  (三)至於被告丙○○辯稱：已於九十二年十二月十四日租賃期滿後搬離該址，此亦為
    被告乙○○證實，並提出同址另出租於訴外人陳怡安等三人之租賃契約為證，故
    被告丙○○既已搬離系爭建物，並無繼續占用之情形，自無庸與被告乙○○同負
    返還土地之責，原告訴請被告丙○○遷出並返還土地予原告，即無可採。
七、不當得利之部分：
  (一)按無法律上之原因而受利益，致他人受損害者，應返還其利益。雖有法律上之原
    因，而其後已不存在者，亦同，民法第一百七十九條定有明文。又無權占有他人
    之土地或房屋，可獲得相當於租金之利益為社會通常之觀念，最高法院著有六十
    一年台上字第一六九五號判例可資參照。次按城市地方房屋之租金，以不超過土
    地及其建築物申報總價年息百分之十為限，土地法第九十七條第一項定有明文。
    。
  (二)被告乙○○於八十七年五月起迄今，無權占有原告之土地三十五平方公尺，被告
    丙○○於九十一年十二月二十五日至九十二年十二月十四日承租期間，對土地所
    有權人亦屬無權占用，而每月受有相當於租金之利益。系爭土地八十六年七月及
    、八十九年七月之公告地價分別為每平方公尺十萬一千九百五十三元及十一萬七
    千九百五十一元，有台北市公告土地現值及公告地價查詢系統表附卷可稽（本院
    卷第八頁），則申報地價分別八萬一千五百六十二元及九萬四千三百六十一元，
    亦有土地登記謄本（本院卷第六頁）為證。本院斟酌系爭土地位處於台北市○○
    路與和平西路交叉路口，與主要道路和平西路之交通聯絡便利，生活機能方便，
    並參酌被告每月租金約定為三萬五千元，被告乙○○出租予陳怡安等三人每月四
    萬元等一切情狀，認為原告請求系爭土地租金以年息百分之十計算，堪稱允當。
    茲計算被告二人因無權占有系爭土地所受利益為：
  1.自八十七年五月至八十九年六月：適用申報地價八萬一千五百六十二元，總計無
    權占有之面積三十五平方公尺，以年息百分之十計算，總計二十六個月，此期間
    之不當得利金額為六十一萬八千五百十一元。（81562×35×10﹪÷12×26＝
    618511元），應由被告乙○○給付原告。
  2.自八十九年七月至九十一年十二月二十四日：適用申報地價九萬四千三百六十一
    元，總計無權占有之面積三十五平方公尺，以年息百分之十計算，總計二十九個
    月又二十四日，此期間之不當得利金額為八十一萬九千四百四十三元。（94361
    ×35×10﹪÷12×29又24/31＝819443元），應由被告乙○○給付原告。
  3.九十一年十二月二十五日至九十二年十二月十四日租賃期間：適用申報地價九萬
    四千三百六十一元，得出每月相當於租金之利益為二萬七千五百二十一元。（
    94361×35×10﹪÷12＝27521元），總計十一個月十九日，故此期間之不當得利
    金額為三十一萬九千五百九十九元。（27521×11月＋27521×19/31月＝319599
    元，四捨五入），應由被告二人共同給付。
  4.九十二年十二月十五日之後，應並無證據證明被告丙○○繼續占用，則由被告乙
    ○○按月給付相當於租金之利益為二萬七千五百二十一元。
八、綜上所述，原告主張被告乙○○搭蓋附圖Ａ、Ｂ、Ｄ建物無權占有原告所有之系
    爭土地，併連同附圖Ｃ建物一併於九十一年十二月二十五日至九十二年十二月十
    四日出租於被告丙○○，應屬有據，從而，原告依民法第七百六十七條、第一百
    七十九條之法律關係，請求被告乙○○將坐落台北市○○段○○段二○五地號土
    地上如附件之附圖所示Ａ、Ｂ、Ｄ部分建物（面積共十五平方公尺）拆除，並自
    Ｃ部分遷出（面積共二十平方公尺），將土地返還原告。被告乙○○並應給付相
    當於租金之不當得利一百四十三萬七千九百五十四元（618511＋819443＝000000
    0）、與被告丙○○共同給付三十一萬九千五百九十九元，被告乙○○並應自九
    十二年十二月十五日起至返還系爭土地止，按月給付二萬七千五百二十一元予原
    告，為有理由，應予准許。逾此部分之請求，則為無理由，應予駁回。
九、假執行之宣告：本件原告勝訴部分，兩造均陳明願供擔保請求宣告假執行，或免
    為假執行，核均無不合，爰分別酌定相當擔保金額，予以准許。至原告敗訴部分
    ，其假執行之聲請，已失所附麗，應予駁回。
十、本件事證已臻明確，兩造其餘攻擊防禦方法及舉證，核與判決無影響，爰不另一
    一論述，併此敘明。
十一、訴訟費用之依據：民事訴訟法第七十九條。
中　　　華　　　民　　　國　　九十三　　年　　　五　　　月　　三十一　　日
                          民事第五庭審判長法  官    吳青蓉
                                          法  官    林秀圓
                                          法  官    紀文惠
右為正本係照原本作成
如對本判決上訴須於判決送達後二十日內向本院提出上訴狀
中　　　華　　　民　　　國　　九十三　　年　　　六　　　月　　  一  　　日
                                          書記官    袁以明
民事訴訟法第三百九十二條
法院得宣告非經原告預供擔保，不得為假執行。
法院得依聲請或依職權，宣告被告預供擔保，或將請求標的物提存而免為假執行。
依前項規定預供擔保或提存而免為假執行，應於執行標的物拍定、變賣或物之交付前
為之。
